最高法院刑事判決　　　　　　　　　　　　　　　八十八年度台上字第三二八四號
　　上　訴　人　台灣高等法院檢察署檢察官
　　被　　　告　甲○○
　　選任辯護人　邱松根律師
右上訴人因被告違反水土保持法案件，不服台灣高等法院中華民國八十六年六月十八
日第二審判決（八十五年度上訴字第三七一九號，起訴案號：台灣士林地方法院檢察
署八十五年度偵字第二七七八號），提起上訴，本院判決如左：
    主  文
原判決撤銷，發回台灣高等法院。
    理  由
本件原判決以公訴意旨略謂：被告甲○○明知台北市○○區○○段一小段一○五地號
土地係財政部國有財產局管理之公有法定山坡地，未經同意，竟於民國八十四年十一
、十二月底，擅自僱用工人在如其附表所示編號Ｃ部分土地上之一老舊之一樓式房舍
上，以鐵皮之建材擴大搭蓋面積達五○‧五二平方公尺之屋頂棚蓋，緊臨其旁再加蓋
乙間面積為一四‧五五平方公尺之二樓房舍，且未經同意，另擅自在同一地號土地上
即該附表編號Ａ（面積一○一一‧六九平方公尺）、Ｂ（面積二一五‧○五平方公尺
）二土地上，開闢整地，致生水土流失，因認被告涉有水土保持法第三十二條第一項
之罪嫌，另與刑法第三百二十條第二項、森林法第五十一條第一項、山坡地保育利用
條例第三十四條第一項之罪係屬特法與普通法之法規競合，僅從水土保持法論處云云
。經審理結果，略以被告僅係在既成之老舊房屋上面搭蓋屋頂棚蓋，並非另在其他土
地上更行墾植，再緊鄰於老舊房屋旁以鋼架材料固著於屋旁，並非另外重新加蓋面積
一四‧五五平方公尺之二樓房舍，另附表Ａ、Ｂ部分，僅在已開闢好之山路上，將雜
草剷除，挖掘墾地、種植杜鵑等植物，未生水土流失情形，且被告使用上開土地，係
承讓原業負責人徐開湖之權源，並非擅自墾植。因認被告被訴犯罪應屬不能證明，
乃將第一審依水土保持法第三十二條第一項論處被告罪刑之判決撤銷，改判諭知被告
無罪，固非無見。
惟查：(一)無罪之判決書，依刑事訴訟法第三百零八條之規定，應記載其理由，故對於
被告被訴之事實及其不利之證據資料，如何不足以證明被告犯罪，或其行為不罰，均
應逐一詳述其理由，否則即有判決理由不備之違法。原判決附表Ｃ部分，檢察官於八
十五年四月十日率同台北市政府建設局承辦職員鄭章旭、警員沈博祥、台北市士林地
政事務所職員梁冬富並會同被告蒞臨現場勘驗結果，發現被告除在老舊一樓房屋屋頂
搭建屋頂棚蓋（即Ｃ１）外，另增建鐵皮屋一大間，約有二層樓高，乃飭台北市士林
地政事務所負責測量面積；嗣經該地政事務所測量結果，Ｃ１一樓（未包含Ｃ２）面
積五○‧五二平方公尺，Ｃ２二樓面積為一四‧五五平方公尺，有各該勘驗筆錄、台
北市士林地政事務所函及測量成果圖可稽（偵查卷第三十七頁、第四十二頁、第四十
三頁），被告於檢察官偵查中亦供認：「房子加蓋是在八十四年十一月間左右」（偵
查卷第三十五頁反面），檢察官乃就此部分予以提起公訴，認被告有在該公有法定山
坡地上，未經同意，於緊臨老舊一樓式房舍旁，再加蓋一間面積一四‧五五平方公尺
之二樓房舍犯行。第一審於八十五年六月六日調查時被告復供承：「在八十四年十一
月中旬開始的，目前都還未完工，祗有『旁邊』和屋頂蓋好，是在十二月底完成的」
（一審卷第十一頁）。另卷附之現場照片，在加蓋屋頂棚蓋後方，似有更高之所謂二
樓式增建房舍（偵查卷第十二頁）。然原判決僅依勘驗時間在後之第一審及原審勘驗
筆錄所載，即認被告係在緊臨老舊房屋旁再以鋼架材料固著而已，並未另外重新加蓋
一四‧五五平方公尺二樓房舍，而對於上開距案發時間較近之不利於被告之卷證資料
，未明如何皆不足採信之理由，即為有利於被告之認定，已有違誤。對增建部分是
否事後已予拆除，應予查明。(二)、判決理由所憑之證據，須與卷內之證據資料相適合
，否則即有證據上理由予盾之違法，原判決依憑證人吳國河、徐開湖之證言及卷附之
讓渡證明書（即讓渡證書），認系爭如原判決附表所示編號Ａ、Ｂ、Ｃ部分土地，均
係被告以友人吳國河名義向徐哲明承買其土地使用權，而徐哲明則係向經營萬山煤礦
之徐開湖承買上開土地使用權，因認被告之使用上開土地，既有其權源，即非屬於擅
自墾植之行為。然依卷附徐哲明於七十六年二月二十八日與萬山業股份有限公司代
表人徐開湖訂立之讓渡證書，及被告於七十七年十二月一日與徐哲明簽訂之讓渡證書
內容所載，各該訂約雙方所讓渡之標的，僅係場辦公室（即台北市○○區○○路三
段三三六巷六十四號房屋）暨該辦公室（房屋）所占土地之使用權而已（偵查卷第三
十頁、第三十一頁），即未包括原判決附表編號Ａ、Ｂ部分之土地使用權在內。又被
告於檢察官偵查中及第一審與原審調查中，一再供認：「是在土地上把芒草剷除，於
其上種植柑橘、櫻花」，「是在八十四年十二月間剷除芒草」，「我們整地是要種植
櫻花」，「種植南瓜、冬瓜」（偵查卷第三十五頁，一審卷第十一頁，原審卷第四十
五頁），原判決於理由欄亦認定被告將上開編號Ａ、Ｂ部分土地上雜草剷除，挖掘墾
地，係種植杜鵑花苗、櫻花、橘子、南瓜、冬瓜等植物（原判決正本第二頁反面第十
四行、第十五行）。從而被告此部分行為，係屬無合法權源，未經同意而擅自墾植之
行為。原判決竟謂並非擅自墾植，自與上述卷證資料不符，而有證據上理由矛盾之違
誤。(三)、水土保持法第三十二條第一項之罪，除行為人有在公有或私人山坡地或國、
公有林區或他人私有林區內未經同意擅自墾植、占用或從事同法第八條第一項第二款
至第五款之開發、經營或使用之行為外，並應以上開行為致生水土流失或毀損水土保
持之處理與維護設施者為要件。至山坡地保育利用條例第三十四條第一項之罪，僅以
行為人在公有或他人山坡地內，擅自有墾植或設置工作物之行為，即足當之。故凡有
擅自墾植或設置工作物之行為，雖未致生水土流失或毀損水土保持之處理與維護設施
，倘所墾植或設置之土地，屬山坡地保育利用條例所稱之山坡地範圍，仍應依上揭後
罪論處。本件系爭土地，業經台北市政府於七十九年二月二十六日公告，自同年三月
一日起適用山坡地保育利用條例之山坡地範圍（偵查卷第三十八頁）。縱如原判決所
稱被告行為未生水土流失情形，仍應適用山坡地保育利用條例第三十四條第一項之罪
論處。原判決疏未注意及此，遽行判決，諭知被告無罪，自屬違背法令。檢察官上訴
意旨，執以指摘原判決不當，為有理由，應認有發回更審之原因。
據上論結，應依刑事訴訟法第三百九十七條、第四百零一條，判決如主文。
中      華      民      國    八十八    年      六      月    二十四    日
                              最高法院刑事第一庭
                                  審判長法官  施  文  仁
                                        法官  張  淳  淙
                                        法官  林  永  茂
                                        法官  蕭  仰  歸
                                        法官  陳  世  淙
      右正本證明與原本無異
                                              書  記  官
中      華      民      國    八十八    年      六      月    二十九    日
